臺灣臺南地方法院民事判決
108年度訴字第1812號
原      告  陸淑梅
訴訟代理人  吳佳純
            陸少康
被      告  曾儀雯（即曾志銘之繼承人）

            曾文綺（即曾志銘之繼承人）

共      同
法定代理人  茅鳳娟
共      同
訴訟代理人  簡涵茹律師
上列當事人間請求請求損害賠償事件，本院於民國110年4月29日
言詞辯論終結，判決如下：
    主      文
一、被告應於繼承被繼承人甲○○之遺產範圍內給付原告新臺幣30
    3,432元，及自民國108年11月27日起至清償日止，按週年利
    率5%計算之利息。
二、原告其餘之訴駁回。
三、訴訟費用由被告於繼承被繼承人甲○○之遺產範圍內負擔34%
    ，餘由原告負擔。
四、本判決原告勝負部分得假執行。但被告如以新臺幣303,432
    元為原告預供擔保，得免為假執行。
五、原告其餘假執行之聲請駁回。
    事實及理由
一、按當事人喪失訴訟能力或法定代理人死亡或其代理權消滅者
    ，訴訟程序在有法定代理人或取得訴訟能力之本人，承受其
    訴訟以前當然停止；前開承受訴訟人於得為承受時，應即為
    承受之聲明；聲明承受訴訟，應提出書狀於受訴法院，由法
    院送達於他造，民事訴訟法第170條、第175條第1項、第176
    條分別定有明文。本件被告甲○○於起訴後之民國109年5月8
    日死亡，其繼承人為被告曾儀雯、曾文綺，有被告甲○○之除
    戶謄本、其全體繼承人戶籍謄本各1件附卷可考（見本院卷
    第89、109頁），茲由被告曾儀雯、曾文綺於109年6月18日
    具狀聲明承受訴訟，核無不合，應予准許。
二、原告主張：坐落臺南市○○區○○段000○號即門牌號碼臺南市○○
    區○○路0段000巷00弄00號房屋（下稱21號房屋）為原告所有
    ，因鄰近之被繼承人甲○○所有門牌號碼臺南市○○區○○路0段0
    00巷00弄00號房屋（下稱23號房屋）進行興建改善工程，卻
    未依建築法第69條第1項前段、建築技術規則建築設計施工
    編第154條第2、3、5、6款，及建築技術規則建築構造編第6
    2條第1項、第78條、第123條等規定，先行調查鄰近建築物
    之現況、基礎、地下構造物或設施之位置及構造型式，為上
    開工程防護設施設計之依據，並未依23號建物所處位置之地
    層土質狀況，採取必要之安全措施，設計防止因開挖或本身
    沉陷而導致21號建物損壞，使21號建物竟於上開工程完工後
    之107年10、11月左右陸續出現牆壁龜裂、建物傾斜及地板
    龜裂等損害且持續擴大，經原告委請勝捷營造工程股份有限
    公司前來修繕後始知21號房屋傾斜原因為23號房屋上開工程
    地基開挖時未依法進行安全防護措施所致，修復需花費新臺
    幣（下同）902,664元，23號房屋既為建築法第69條前段之
    規範客體，進行上開工程負有前述法定之注意義務，何況被
    繼承人甲○○並無取得合法執照，本不應該動工，詎甲○○竟違
    法動工，導致原告所有之21號房屋毀損，自應依侵權行為之
    法律關係對原告負損害賠償之責，又使用中古材料施工會花
    費更多費用，故本件修復之零件費用自無須折舊等語，並聲
    明：㈠被告應給付原告902,664元，及自起訴狀繕本送達翌日
    起至清償日止，按週年利率5%計算之利息；㈡願供擔保，請
    准宣告假執行。
三、被告則以：甲○○係於104年至106年5月間進行23號房屋興建
    工程，工程内容僅有刨除牆面水泥、重新鋪設磁磚及搭建三
    樓磚造牆面及屋頂，並未進行任何開挖地基工程，亦無進行
    任何足以影響建築構造之工程，自無原告所稱違反建築法第
    69條第1項前段、建築技術規則建築設計施工編第154條第2
    、3、5、6款，及建築技術規則建築構造編第62條第1項、第
    78條、第123條規範之情事，且本件經台南市土木技師公會
    鑑定結果亦表示：「無法判別23號房屋於施工過程中是否有
    違背建築法規」，自不能認甲○○對原告構成民法第184條第2
    項前段之侵權行為；21號房屋係於107年10、11月間出現牆
    壁龜裂、建物傾斜及地板龜裂等損害，然甲○○就23號房屋之
    工程施工日期為104年起至106年5月，難認21號房屋損害情
    形與23號房屋之工程有相當因果關係存在，台南市土木技師
    公會鑑定結果雖稱不能排除21號房屋廚房沉陷係甲○○整修23
    號房屋使其下陷加劇，但原告於鑑定時即自承21號房屋之廚
    房於甲○○整修23號房屋前即有傾斜之情形，自不得以21號房
    屋廚房沉陷而認係甲○○整修23號房屋造成其下陷加劇，況21
    號房屋之廚房先前的傾斜程度尚不明確，逕認甲○○就23號房
    屋之工程造成21號房屋廚房下陷加劇，稍嫌速斷，又21號房
    屋另一側長期有滲漏水及疏於修繕之情形，實難認在相同的
    客觀環境下，所有房屋均會因鄰房之修繕而受損，故原告所
    有21號房屋縱有於107年10、11月間陸續出現牆壁龜裂、建
    物傾斜及地板龜裂等損害，亦與甲○○就23號房屋之工程無相
    當因果關係存在；若認甲○○需負損害賠償責任，因21號房屋
    屋齡已35年，材料部分須折舊計算等語資為抗辯，並聲明：
    ㈠原告之訴駁回；㈡如受不利判決，願供擔保，請准宣告免為
    假執行。
四、得心證之理由：
（一）甲○○就23號房屋之改建及增建行為對原告構成民法第184
      條第2項前段之侵權行為：
      原告主張甲○○就23號房屋之改建及增建行為違反保護他人
      之法律，導致原告所有之21號房屋損壞，對原告構成民法
      第184條第2項前段之侵權行為之事實，為被告所否認，並
      以前詞置辯。經查：
    ⒈按違反保護他人之法律，致生損害於他人者，負賠償責任
      。但能證明其行為無過失者，不在此限，民法第184條第2
      項定有明文。又建築物非經申請直轄市、縣（市）（局）
      主管建築機關之審查許可並發給執照，不得擅自建造或使
      用或拆除，建築法第25條第1項前段定有明文。考其立法
      意旨，係為透過對建築物開工前事先之審查機制，以避免
      因設計或結構計算錯誤導致對人之生命或身體產生危害，
      自屬保護他人之法律。而建築法所稱之建造，除新建外，
      尚包括增建、改建及修建，觀諸建築法第9條規定甚明。
    ⒉本件經本院囑託台南市土木技師公會鑑定結果，認為21號
      房屋之牆壁及地板龜裂係因23號房屋施工所導致，且21號
      房屋廚房地板沉陷亦不能排除為23號房屋在緊鄰21號房屋
      廚房旁增建2層樓使載重增加及施工震動所導致，有該會
      出具之鑑定報告書1件在卷可按，已足認原告所有之21號
      房屋所受之牆壁、地板龜裂及廚房沉陷之損害，係甲○○就
      23號房屋之施工行為所導致。
    ⒊被告雖辯稱：21號房屋係於107年10、11月間出現牆壁龜裂
      、建物傾斜及地板龜裂等損害，然甲○○就23號房屋之工程
      施工日期為104年起至106年5月，難認21號房屋損害情形
      與23號房屋之工程有相當因果關係存在，台南市土木技師
      公會鑑定結果雖稱不能排除21號房屋廚房沉陷係甲○○整修
      23號房屋使其下陷加劇，但原告於鑑定時即自承21號房屋
      之廚房於甲○○整修23號房屋前即有傾斜之情形，自不得以
      21號房屋廚房沉陷而認係甲○○整修23號房屋造成其下陷加
      劇，況21號房屋之廚房先前的傾斜程度尚不明確，逕認甲
      ○○就23號房屋之工程造成21號房屋廚房下陷加劇，稍嫌速
      斷，又21號房屋另一側長期有滲漏水及疏於修繕之情形，
      實難認在相同的客觀環境下，所有房屋均會因鄰房之修繕
      而受損，故原告所有21號房屋縱有於107年10、11月間陸
      續出現牆壁龜裂、建物傾斜及地板龜裂等損害，亦與甲○○
      就23號房屋之工程無相當因果關係存在云云，惟：
      ⑴就21號房屋之牆壁及地板龜裂係因23號房屋施工所導致
        之事實，業據原告聲請本院囑託台南市土木技師公會鑑
        定在案，被告自不能空言否認其無相當因果關係存在，
        應舉反證加以推翻；而依一般常識，建築物受到足以損
        壞其構造之外力後，因建材本身原本即有一定之耐受力
        ，並非均會即刻顯現於外，須待時日經過損害範圍逐漸
        擴大方會顯現，被告亦無從徒以21號房屋損害顯現之時
        間與甲○○施工時間有差距，即謂兩者無相當因果關係存
        在。
      ⑵而就21號房屋之廚房地板沉陷部分，本件固無甲○○施工
        前之狀況可供比對，惟台南市土木技師公會鑑定結果已
        認為不能排除其關聯性，已足推論其間之相當因果關係
        ，被告欲否認其間之相當因果關係存在，本應由其舉反
        證推翻；況依臺南市建築爭議事件處理及評審自治條例
        第12條第1項規定：「起造人或承造人得於申報開工時
        ，完成鄰房現況鑑定報告書，以利界定將來鄰房損壞之
        責任。但一定規模以上之建築物應於申報基礎放樣時完
        成鄰房現況鑑定報告書」，可知鄰房即21號房屋於23號
        房屋施工前之狀況依其所在地有效之自治條例規定，應
        由起造人即甲○○負保存證據之責任，甲○○未依法於申報
        開工時完成21號房屋之鄰房現況鑑定報告書，導致本件
        無從比對21號房屋施工後沉陷之狀況，其不利益更應由
        甲○○負擔，本件被告係甲○○之承受訴訟人，自應負擔此
        不利益，故被告亦無從據此抗辯21號房屋之廚房地板沉
        陷與甲○○之施工行為無相當因果關係。
      ⑶至被告另以：21號房屋另一側長期有滲漏水及疏於修繕
        之情形，實難認在相同的客觀環境下，所有房屋均會因
        鄰房之修繕而受損云云抗辯，僅係其片面之假設，並未
        提出任何證據以實其說，自無足採。
    ⒋就甲○○就23號房屋之施工行為是否違反保護他人之法律部
      分，被告固辯稱：甲○○並未進行任何開挖地基工程，亦無
      進行任何足以影響建築構造之工程，無原告所稱違反建築
      法第69條第1項前段、建築技術規則建築設計施工編第154
      條第2、3、5、6款，及建築技術規則建築構造編第62條第
      1項、第78條、第123條規範之情事，且本件經台南市土木
      技師公會鑑定結果亦表示：「無法判別23號房屋於施工過
      程中是否有違背建築法規」，自不能認甲○○對原告構成民
      法第184條第2項前段之侵權行為云云。惟：
      ⑴台南市土木技師公會鑑定結果係表示：「被告僅提供23
        號房屋民國66年新建時之平面圖及改建前之照片…，未
        提供改建及增建之相關圖說及資料，故無法判別23號房
        屋於施工過程中是否有違背建築法規」等語，可知台南
        市土木技師公會係因被告不配合提出相關資料，方無法
        鑑定甲○○就23號房屋之施工行為是否違反保護他人之法
        律，並非表示甲○○之施工行為未違反建築法規。
      ⑵而台南市土木技師公會就被告不配合提出23號房屋改建
        及增建之相關圖說及資料，曾於109年4月13日以（109
        ）南土技字第0476號函陳報本院（見本院訴字卷第75頁
        ），經本院限期命被告提出（見本院訴字卷第79頁），
        最終仍未經被告提出，依民事訴訟法第345條第1項規定
        ，本院自得認原告主張甲○○就23號房屋所為之改建及增
        建行為並無取得合法執照之事實為真實，揆諸首開說明
        ，甲○○為23號房屋之改建及增建本應申請直轄市、縣（
        市）（局）主管建築機關之審查許可並發給執照方得為
        之，其擅自建造已違反建築法第25條第1項前段此保護
        他人之法律，其此行為又導致原告所有之21號房屋損壞
        ，業經認定如前，甲○○自已對原告構成民法第184條第2
        項前段之侵權行為，被告上開所辯，自無足採。
（二）原告所有之21號房屋因甲○○就就23號房屋之改建及增建行
      為所受之損害額為303,432元：
    ⒈按物被毀損時，被害人依民法第196條規定請求物被毀損所
      減少之價額，雖得以修復費用為估定之標準，但以必要者
      為限，如係以新品換舊品，應予拆舊（最高法院79年度台
      上字第1777號、82年度台上字第892號判決意旨參照）。
    ⒉查原告所有之21號房屋因甲○○就就23號房屋之改建及增建
      行為毀損，經本院囑託台南市土木技師公會鑑定結果，其
      所需修復費用總金額為429,564元，其中材料費用為129,7
      36元，工資費用為299,828元，有其出具之鑑定報告書及1
      09年12月11日（109）南土技字第1858號函1件在卷可考（
      見本院訴字卷第179頁），揆諸上開說明，其工資費用299
      ,828應認定全數即為原告所受損害額，而材料費用129,73
      6元部分則應折舊計算。原告雖主張：使用中古材料施工
      會花費更多費用，故本件修復之零件費用自無須折舊云云
      ，惟由首揭說明可知，必要之修復費用僅為依民法第196 
      條估定「物被毀損所減少價額」之標準，原告既選擇以修
      復費用作為標準，自應將採用新品之零件費用折舊計算，
      原告徒以前詞置辯，自無足為採。
    ⒊依行政院所頒固定資產耐用年數表及固定資產折舊率表，
      住宅用加強磚造房屋建築之耐用年數為35年，依平均法計
      算其折舊結果（即以固定資產成本減除殘價後之餘額，按
      固定資產耐用年數表規定之耐用年數平均分攤，計算折舊
      額），每年折舊率為35分之1 ，並參酌營利事業所得稅查
      核準則第95條第6項規定「固定資產提列折舊採用平均法
      、定率遞減法或年數合計法者，以1年為計算單位；其使
      用期間未滿1年者，按實際使用之月數相當於全年之比例
      計算之；不滿1月者，以月計」，21號房屋為加強磚造建
      物，其建築完成日為66年3月26日，有其建物登記第一類
      謄本1件在卷可按，迄本件損害發生時即107年10、11月間
      ，已使用超過35年，惟既仍能使用，應認其尚耐用，應以
      耐用年數最後1年即第35年計算其殘值，則零件扣除折舊
      後之修復費用估定為3,604元【計算方式：1.殘價＝取得成
      本÷( 耐用年數＋1)即129,736÷(35+1)≒3,604（小數點以下
      四捨五入）；2.折舊額 ＝(取得成本－殘價)×1/（耐用年數
      ）×（使用年數）即(129,736－3,604) ×1/35×（35+0/12）
      ≒126,132（小數點以下四捨五入）；3.扣除折舊後價值＝
      （新品取得成本－折舊額）即129,736－126,132＝3,604】。
    ⒋總此，原告所受之損害額應為303,432元【計算式：299,82
      8＋3,604＝303,432】。
（三）原告僅得請求被告於繼承甲○○之遺產範圍內對原告負侵權
      行為損害賠償之責，不得直接請求被告賠償：
    ⒈按繼承人依現行繼承法之規定，仍為概括繼承，僅係對於
      繼承債務以所得遺產為限，負清償責任，此觀民法第1148
       條規定自明（最高法院108年度台上字第361號判決意旨
      參照）。
    ⒉查本件原告直接聲明請求被告賠償，惟被告係因為甲○○之
      繼承人而承受本件訴訟，並概括繼承甲○○之上開債務，然
      依上開說明，被告依民法第1148條第2項規定，對其所繼
      承自甲○○之債務，以所得遺產為限，負清償責任，不及於
      被告之固有財產，故本件本院無從直接諭知命被告給付原
      告，僅能命被告於繼承甲○○之遺產範圍內賠償原告。
（四）末按給付無確定期限者，債務人於債權人得請求給付時，
      經其催告而未為給付，自受催告時起，負遲延責任。其經
      債權人起訴而送達訴狀，或依督促程序送達支付命令，或
      為其他相類之行為者，與催告有同一之效力；遲延之債務
      ，以支付金錢為標的者，債權人得請求依法定利率計算之
      遲延利息；應付利息之債務，其利率未經約定，亦無法律
      可據者，週年利率為5%，民法第229條第2項、第233條第1
      項前段、第203條分別定有明文。本件原告請求被告給付
      侵權行為損害賠償部分，並無給付之確定期限，揆諸上開
      說明，被告應自起訴狀繕本送達或受催告時始負遲延責任
      。而本件原告請求被告給付之起訴狀係於108年11月26日
      送達被告，有本院送達證書1件附卷可考（見本院訴字卷
      第19頁），則被告應自起訴狀繕本送達翌日即108年11月2
      7日起始負遲延責任。據此，原告請求前開金額應自108年
      11月27日起至清償日止，按週年利率5%計算之法定遲延利
      息，為有理由，應予准許。
五、綜上所述，原告基於侵權行為之法律關係請求被告於繼承甲
    ○○遺產之範圍內給付原告如主文第1項所示之金額，為有理
    由，應予准許，逾此部分之請求，則無理由，應予駁回。
六、本件事證已明，兩造其餘攻擊防禦方法及所提證據，經斟酌
    後，核與本件之結論，不生影響，爰不一一論列，附此敘明
    。
七、兩造陳明願供擔保，聲請宣告假執行及免為假執行，惟本判
    決原告勝訴部分所命給付之金額未逾500,000元，依民事訴
    訟法第389條第1項第5款規定，應依職權宣告假執行。並依
    被告聲請酌定如被告以如主文第4項所示之金額為原告預供
    擔保，得免為假執行。至原告就其敗訴部分所為之聲請，因
    訴之駁回而失所依據，應予駁回。
八、訴訟費用負擔之依據：民事訴訟法第79條、第85條第1項前
    段。
中　　華　　民　　國　　110 　年　　5 　　月　　31　　日
                  民事第一庭  法  官  游育倫
以上正本係照原本作成。
如不服本判決，應於送達後20日內，向本院提出上訴狀並表明上
訴理由（須附繕本）。如委任律師提起上訴者，應一併繳納上訴
審裁判費。 
中　　華　　民　　國　　110 　年　　6 　　月　　9 　　日
                              書記官  林彥丞